【裁判字號】    91,簡上,99
【裁判日期】    920319
【裁判案由】    分割共有物
【裁判全文】
台灣彰化地方法院民事判決  九十一年度簡上字第九九號
    上  訴人  甲○○
    被上訴人  己○○
              戊○○
              乙○○
              丁○○
              丙○○
右當事人間請求分割共有物事件，上訴人對於中華民國九十一年六月十八日本院北斗
簡易庭第一審判決（八十九年度斗簡字第三００號）提起上訴，本院判決如左：
    主      文
原判決廢棄。
兩造所共有坐落彰化縣竹塘鄉○○段一四四九號、面積０．二０九三公頃土地，分割
如後附圖一所示：編號Ａ部分土地面積０．０三七三公頃分歸被上訴人乙○○取得；
編號Ｂ部分土地面積０．０一九一公頃分歸上訴人甲○○取得；編號Ｃ部分土地面積
０．一五二九公頃分歸被上訴人己○○、戊○○、丁○○、丙○○按原應有部分比例
共同取得。
第一、二審訴訟費用由兩造按如附表所示應有部分之比例負擔。
    事      實
甲、上訴人方面：
  一、聲明：原判決廢棄。
  二、陳述：除與原判決記載者相同，茲引用外，另補稱：
      依台灣省畸零地使用規則規定甲乙種建築用地及住宅區○○○路寬十五公尺以
      上二十五公尺以下，其最小寬度四公尺，最小深度十六公尺，系爭土地並無前
      述深度不足，無法建屋之情形，應無分得較長之臨路面，始得建屋之顧慮或必
      要，依原審判決分割方式上訴人取得之部分土地前後左右寬度之差，皆在三˙
      五公尺以上，且未依應有部分比例分配路面，地形又非如判決書所稱之方正，
      判決依據存有諸多疑點，如五˙六公尺如何計算而來，被上訴人乙○○自願放
      棄臨路面，即應由上訴人與其餘共有人依應有部分比例分配路面，原審判決稱
      被上訴人己○○等四人分得之土地除東側為尖角外，北側亦有二處尖角，不利
      使用，故分得較長之臨路位置，亦屬衡平，上訴人於一審主張依地籍線分割，
      就是為此而設想，如依上訴人一審時主張，則東側尖角縮小，北側一為近九十
      度之直角，一為大於九十度之廣角，則所謂尖角應將縮小，或於建築時留為法
      定空地，並無不利行使之情形，亦無分得較長之臨路面之必要。
  三、證據：除爰用原審立證方法外，補提出如附圖一所示之方案。
乙、被上訴人方面：
  一、己○○、丁○○部分：
    (一)聲明：請求駁回上訴。
    (二)陳述：除與原審判決記載者相同，茲引用外，另補稱：如依上訴人所提出之方
      案後面臨路面尖端部分不能利用。
    (三)證據：爰用原審所提出之證據。
  二、乙○○部分：同意放棄臨路面，路面由其餘共有人均分，依其他共有人主張之
      何一方案分割其無意見。
  三、丁○○、丙○○部分：未於準備期日及言詞辯論期日到場，復未於上訴審提出
      書狀作何聲明或補充陳述。
    理      由
一、本件被上訴人戊○○、丙○○未於言詞辯論期日到場，核無民事訴訟法第三百八
    十六條所列各款之情形，爰依上訴人聲請，由其一造辯論而為判決。
二、本件上訴人於起訴及上訴審主張：坐落彰化縣竹塘鄉○○段一四四九號、面積０
    ．二０九三公頃土地為兩造共有，各共有人之應有部分如附表所示，兩造間既無
    不分割之約定，亦無因物之使用目的不能分割之情形，就分割方法又不能達成協
    議，為此訴請原物分割。上訴人乙○○既同意放棄臨路面，則系爭土地之路面應
    由上訴人及其餘共有人以應有部分比例分配始為公允，依原審判決所採用之如附
    圖二所示之方案分割，上訴人分得之部分臨路面過窄，前後左右寬度相差甚大，
    並未方正，不利使用，如依上訴人提出之如附圖一所示之方案，被上訴人己○○
    等四人所分得之面路寬及深度仍均符合台灣省畸零地使用規則之規定，無不能建
    屋之情形存在等情。被上訴人己○○、丁○○則以：渠等分得部分東側尖角位置
    深度不足無法建屋，應分較長之臨路位置始可使用，如依上訴人所提出之方案渠
    等後面臨路面尖端部分不能利用，請求仍依原審判決所採用之如附圖二所示之方
    案分割。被上訴人乙○○則以：其願意放棄臨路面，路面由其餘共有人均分，依
    其他共有人主張之何一方案分割其均無意見等語，以資為辯。
三、按當事人主張有利於己之事實者，就其事實有舉證之責任，民事訴訟法第二百七
    十七條定有明文。經查，本件上訴人就其主張之事實，業據提出提出土地登記簿
    謄本為證，且為被上訴人所不爭執，自堪信為真實。兩造間既無不分割之約定，
    亦無因物之使用目的不能分割之情形，就分割方法又不能達成協議。從而，上訴
    人訴請准予裁判分割，揆諸民法第八百二十三條第一項前段規定，核無不合，應
    予准許。
四、查系爭土地東南側面臨台十九線中央路，面路寬之長度達六十一˙三公尺，西側
    呈一西北東南走向之狹長帶狀地形，北側及東側為約九十度角及六十度角之尖角
    地形，其上有被上訴人之建物七棟分佈各處，此經原審會同彰化縣二林地政事務
    所至現場履勘屬實，製有勘驗筆錄及二林地政事務所九十年六月二十日複丈成果
    圖在卷可稽。本件依上訴人所主張之如附圖一所示之分割方案，其與被上訴人己○○、戊○○、丁○○、丙○○等四人係按應有部分之比例分配系爭土地面臨中
    央路之面路寬度（即上訴人面寬六˙八一公尺，被上訴人己○○等四人共同取得
    面寬五四˙四九公尺），而被上訴人己○○、丁○○所主張仍依照原審判決採用
    如附圖二所示之分割方法，上訴人所分配取得之Ｂ部分土地，面臨中央路之寬度
    僅為五˙六公尺，其餘路面則均分配予渠二人及被上訴人戊○○、丙○○共同取
    得（即五五˙八公尺），而被上訴人乙○○則願意放棄分配臨路面，並同意取得
    如附圖一所示西側一呈西北東南走向之狹長帶狀地形部分，因其他共有人主張之
    方案對其分配取得之位置及面積均無差異，故以何一方案分割被上訴人乙○○並
    無意見，因此衡上各情及原審判決後附之其餘兩方案，其中方案一未依共有人應
    有部分比例分配取得面積，要為不妥，與該兩方案均為兩造所不採之情為斷，本
    件僅就原審判決所採用如附圖二所示之方案及上訴人於二審所主張如附圖一所示
    之方案，二者予以比較優劣，其餘方案則不予審究。
五、依上訴人所主張如附圖一所示之分割方案，上訴人分配取得之Ｂ部分面路寬度為
    六˙八一公尺，被上訴人己○○等四人則取得面路寬度為五四˙四九公尺，此長
    度係分別依雙方之應有部分比例計算而來，與渠等因分割而取得之土地面積比例
    尚屬相當，且被上訴人己○○等四人取得之面路長度如以四等均分則每人可取得
    之面寬為十三˙六二公尺，縱以渠四人之應有部分比例核算，以適當之方法辦理
    土地二度分割時，其四人亦均可取得六˙八一公尺以上面路寬度之土地，以系爭
    土地縱身深度均在二十公尺以上，欲避免於分割時造成畸零地之情況發生並無困
    難；反觀原審判決所採用即被上訴人己○○、丁○○所主張之分割方法，上訴人
    取得之部分面路寬度僅為五˙六公尺，形成前窄後寬之地形，前後寬度差距甚大
    ，實屬不利，因此附圖一所示之分割方法實較附圖二所示之分割方法公允可採。
    又被上訴人己○○、戊○○、丁○○、丙○○四人於原審已陳明願就分配取得之
    部分繼續保持共有關係，故將上開方案Ｃ部分分歸渠等按應有部分比例分別共有
    ，應符合各共有人之權益。綜上所述，本院考量兩造之利益、意願、土地上建物
    現況、各共有人原使用位置、分割後各共有人分得土地之方整及利用價值，認以
    如附圖一案所示之分割方案，於分割後有利於日後土地利用，應足採用。
六、綜上，兩造所共有之系爭土地其分割方法依如後附圖一所示，編號Ａ部分土地面
    積０．０三七三公頃分歸被上訴人乙○○取得，編號Ｂ部分土地面積０．０一九
    一公頃分歸上訴人甲○○取得，編號Ｃ部分土地面積０．一五二九公頃分歸被上
    訴人己○○、戊○○、丁○○、丙○○按原應有部分之比例共有取得，應屬允當
    。從而，原審所為之分割方案，既有未洽，上訴意旨，指摘原判決不當，求予廢
    棄改判，為有理由，乃爰判決如主文所示。
七、結論：本件上訴為有理由，依民事訴訟法第四百三十六條之一第三項、第四百六
    十三條、第三百八十五條第一項前段、第四百五十條、第八十一條第二款、第七
    十八條、第八十五條第一項但書，判決如主文。
中      華      民      國    九十二    年      三      月     十九     日
                                    臺灣彰化地方法院民事第二庭
~B審判長法  官  何志通
~B      法  官  廖國佑
~B      法  官  黃倩玲
右為正本係照原本作成。
不得上訴。
中      華      民      國    九十二    年      三      月     二十一   日
~B法院書記官    林憲男
 附  表：
┌────┬───────────┐
│共有人  │應  有  部  分        │
├────┼───────────┤
│己○○  │二七０００分之七三九七│
├────┼───────────┤
│戊○○  │二七０００分之七三九六│
├────┼───────────┤
│乙○○  │二七０００分之四八一０│
├────┼───────────┤
│丁○○  │二七０００分之二四六六│
├────┼───────────┤
│丙○○  │二七０００分之二四六五│
├────┼───────────┤
│甲○○  │二七０００分之二四六六│
└────┴───────────┘


司法院資訊處製作；財團法人民間司法改革基金會備份。
